ACORDAO-COMPLETO-2542700

ACÓRDÃO 172/2023 ATA 4/2023 - PLENÁRIO

VISTOS, relatados e discutidos estes autos da Auditoria realizada no âmbito do Fiscobras 2016, visando a verificar a conformidade das obras de implantação da Linha Leste do Metrô de Fortaleza/CE.
ACORDAM os Ministros do Tribunal de Contas da União, reunidos em Sessão Plenária, ante as razões expostas pelo Relator, em:
9.1. encaminhar cópia deste Acórdão ao Ministério da Integração e do Desenvolvimento Regional, à Caixa Econômica Federal e à Secretaria da Infraestrutura do Estado do Ceará, para ciência, e informá-los que os respectivos Relatório e Voto poderão ser consultados no Portal do TCU (www.tcu.gov.br/acordaos) ; e
9.2. arquivar os presentes autos, com fulcro no art. 169, incisos III e V, do Regimento Interno/TCU.

Auditoria realizada com vistas a verificar a conformidade das obras de implantação da Linha Leste do Metrô de Fortaleza/CE (Fiscobras 2016).

Ministério das Cidades, Caixa Econômica Federal e Secretaria da Infraestrutura do Estado do Ceará.

3. Interessados: Congresso Nacional, Caixa Econômica Federal (00.360.305/0001-04) e Construtora Marquise S A (07.950.702/0001-85).

13.1. Ministros presentes: Bruno Dantas (Presidente), Walton Alencar Rodrigues, Benjamin Zymler, Aroldo Cedraz e Antonio Anastasia.
13.2. Ministros-Substitutos convocados: Augusto Sherman Cavalcanti, Marcos Bemquerer Costa (Relator) e Weder de Oliveira.

MARCOS BEMQUERER

Adoto como relatório, com os ajustes de forma pertinentes, a instrução lavrada na então Secretaria de Fiscalização de Infraestrutura Urbana - SeinfraUrb (atual Unidade de Auditoria Especializada em Infraestrutura Urbana e Hídrica - AudUrbana) , de peça 161, endossada de pelo corpo dirigente, às peças 162 e 163:
"INTRODUÇÃO
       	Trata-se de auditoria realizada no âmbito do Fiscobras 2016 na Secretaria da Infraestrutura do Estado do Ceará (Seinfra-CE) , no extinto Ministério das Cidades (MCidades) , atual Ministério do Desenvolvimento Regional (MDR) e na Caixa Econômica Federal (Caixa) , no período compreendido entre 25/4/2016 e 6/6/2016, para avaliar a conformidade das obras de implantação da Linha Leste do Metrô de Fortaleza, no estado do Ceará. O Contrato vigente à época para execuções das obras era o 018/SEINFRA/2013 firmado entre a Seinfra/CE e o Consórcio Cetenco-Acciona (Reunião das empresas Cetenco Engenharia S.A. e Acciona Infraestructuras S.A.) , assinado em 11/10/2013. O prazo de execução previsto para as obras foi de cinco anos e o valor global contratado, de R$ 2.259.223.588,10.
Cumpre mencionar que as obras civis utilizariam recursos da União provenientes do Orçamento Geral da União (OGU) , no valor de R$ 1.000.000.000,00, e de financiamento do Banco Nacional do Desenvolvimento (BNDES) , também no valor de R$ 1.000.000.000,00, totalizando R$ 2.000.000.000,00. O restante dos recursos, eventuais reajustes e aditivos de preço serão de responsabilidade da contrapartida de Governo do Estado do Ceará.
No momento da auditoria, segundo o relatório da equipe da SeinfraUrbana, a obra estava paralisada, os canteiros de obras estavam sem acesso ao pessoal da Seinfra/CE e havia disputas relacionadas à continuidade da obra, no âmbito do Ministério Público, Poder Judiciário e Tribunais de Contas.
O exame técnico do presente trabalho se pautará na análise das oitivas propostas no relatório de auditoria (peça 85) , autorizadas por meio do Acórdão 2130/2016-TCU-Plenário (peça 98) relatado pelo Exmo. Ministro-Substituto Marcos Bemquerer Costa e contempla a Seinfra/CE, Caixa e o Consórcio Cetenco-Acciona.
HISTÓRICO
Em maio de 2013, a Seinfra/CE lançou o edital da Concorrência 20130004/Seinfra/CCC para a execução da implantação da linha metroviária em tela, em que se sagrou vencedor o Consórcio Cetenco-Acciona, formado pelas empresas Cetenco Engenharia S/A e Acciona Infraestructuras S.A. O contrato decorrente foi assinado em outubro/2013. 
Nessa época, ainda não havia sido assinado o termo de compromisso 0409099-31, correspondente a essa obra, o qual foi firmado apenas em novembro/2013, com a recepção de licitação pretérita e sem a aprovação do empreendimento pela Caixa. 
As obras civis deram início no mês seguinte, em 03/12/2013. Contudo, os serviços encontravam-se, desde março/2015, paralisados, havendo, naquele momento, um descompasso entre os cronogramas físico-financeiros previstos na proposta inicial do consórcio e na execução da obra, visto que o percentual de 2% executado era significativamente inferior ao planejado, que seria de 31,83%.  
Como indicado nos autos do TC Processo 008.305/2015-3 (Fiscobras 2015) , a partir da 10ª medição, em 19/09/2014, a execução das obras diminuiu significativamente, sem que fosse apresentada justificativa técnica razoável do consórcio executor para tanto. A Seinfra/CE, em razão da redução do ritmo da obra, decidiu suspender o fluxo de pagamentos para averiguar eventuais ocorrências de impacto à execução do empreendimento. 
A Cetenco Engenharia S.A., empresa líder do consórcio, então, isoladamente, solicitou a rescisão contratual. A empresa Acciona Infraestructuras S.A., todavia, não concordou com este requerimento. Com a manifestação de desinteresse da antiga líder e a fim de dar continuidade à obra, foi alterada, por meio do 1º aditivo ao contrato, a composição do consórcio originário, substituindo a empresa Cetenco Engenharia S.A. pela Construtora Marquise S.A. 
Importante mencionar que as medições realizadas até então foram pagas com recursos do Estado do Ceará, não tendo sido empregadas verbas federais até aquele momento. 
Neste trabalho em análise, realizado em 2016, a equipe de auditoria além de responder a questões relacionadas à previsão orçamentária, à adequação do projeto e seus custos, à realização do procedimento licitatório e à formalização do contrato, bem como às providências adotadas com vistas a regularizar a situação da obra, também avaliou os elementos constantes do TC 031.394/2015-9, apenso a este processo. 
Da análise empreendida, foram identificados os seguintes achados de auditoria:
indisponibilidade de recursos para execução da obra e para colocar o empreendimento em operação; 
utilização irregular de Licitação Pretérita no âmbito do Termo de Compromisso 
ausência de aprovação do Projeto Básico pela Caixa e o uso indevido de atividade de terceirização para análise técnica de engenharia naquela empresa pública; 
edital em desacordo com os preceitos da Lei 8.666/1993; 
projeto básico deficiente ou desatualizado; 
deficiências na planilha orçamentária; 
orçamento com múltiplas datas-bases; 
contrato sem adequação à forma de tributação superveniente (desoneração) ; 
obra paralisada, deteriorada por intempéries ou por vandalismo; e 
superfaturamento decorrente de pagamento por serviço não executado. 
Não houve registro IG-P, conquanto o uso de recursos do termo de compromisso para a obra em tela estava previsto apenas a partir do ano de 2018; os serviços encontravam-se paralisados; e o projeto ainda está sendo avaliado pela Caixa. 
Em 2021, o empreendimento foi selecionado novamente para fiscalização no âmbito do Fiscobras daquele ano. Foi noticiado que o contrato firmado entre o consórcio Metrô Linha Leste Fortaleza e governo do estado do Ceará fora rescindido e que nova licitação resultou no contrato 009/Seinfra/2018, firmado entre a Seinfra/CE e o consórcio FTS - Reunião das empresas Ferreira Guedes S.A. (empresa líder Brasileira) e Sacyr Construccion S.A. (empresa Espanhola) , no valor inicial global de R$ 1.469.446.061,46 (TC Processo 012.675/2021-0) .
O histórico da contratação da Linha Leste do Metrô de Fortaleza demonstra um processo complexo e com recorrentes cenários de atrasos e paralisações.
O contrato 018/SEINFRA/2013, foi firmado, inicialmente, com o Consórcio CetencoAcciona. Posteriormente a composição do consórcio foi alterada, via aditivo contratual, sendo que a empresa Cetenco deu lugar à Construtora Marquise S.A. como líder do Consórcio, alterando-se também a denominação do consórcio, que passou a se chamar 'Consórcio Metrô Linha Leste Fortaleza'. A Marquise figurava como participante do Consórcio Mobilidade Urbana, o qual foi vencido na Concorrência Pública 20130004/Seinfra/CCC.
Essa alteração se deu em virtude de solicitação de rescisão contratual por parte da Cetenco, alegando a falta de pagamentos. Todavia, a empresa Acciona não acompanhou a solicitação, demonstrando vontade de continuar a execução do contrato.
Esse aditivo contratual, que ocasionou a alteração societária do Consórcio executor, foi questionado judicialmente e nos órgãos de controle estadual e federal, tais questionamentos levaram à paralisação da obra em 5/3/2015 e em 23/2/2018, após decisão judicial, a SEINFRA/CE publicou a rescisão do Contrato n. 018/SEINFRA/2013.
EXAME TÉCNICO
As oitivas determinadas pelo Acórdão 2130/2016-TCU-Plenário foram respondidas por meio dos documentos autuados pelo então MCidades em 9/9/2016 (peça 113) , pela Caixa em 8/9/2016  (peça 114) , pelo Consórcio Metrô Linha Leste Fortaleza em 28/9/2016  (peça 116) e pelo Governo do Estado do Ceará em 5/12/2016 (peças 135 e 136) .
A - Da aplicação de recursos federais no contrato 018/Seinfra/2013
Inicialmente, convém destacar que, desde 2013, as evidências colhidas nos diversos processos abertos nesta Corte de Contas demonstraram que não houve utilização de recursos federais na realização da obra para o contrato 018/Seinfra/2013, rescindido em 23/2/2018.
De forma preliminar a análise do mérito das oitivas apresentadas, importa destacar que, conforme informações extraídas do relatório da equipe da SeinfraUrbana  (peça 85) , os indícios de irregularidades apontados nos achados de auditoria, e que foram matéria das oitivas empreendidas, tratam apenas de caráter técnico e orçamentário. Portanto, como não houve o respectivo desembolso financeiro com recursos da União, essas irregularidades não teriam o condão de causar responsabilização dos agentes, tendo em vista que não houve prejuízos ao erário que possam ocasionar a reparação de débito e/ou aplicação de sanções.
Ainda segundo a auditoria empreendida em 2021 (TC Processo 012.675/2021-0, peça 62, p.78) :
'16. O Metrô de Fortaleza vem sendo objeto de atenção deste Tribunal desde 2013, quando foi apreciada representação (TC Processo 031.638/2013-9) sobre possíveis irregularidades no edital da Concorrência 20130004/Seinfra/CCC, verificando que não era custeada com recursos federais. Posteriormente à assinatura do contrato decorrente dessa licitação, foi realizada nova fiscalização (TC Processo 008.305/2015-3) , vez que o empreendimento fora selecionado pelo então Ministério das Cidades para receber aporte de recursos federais.
17. No curso de sua instrução, esse processo logrou demonstrar a tentativa de aproveitamento de licitação pretérita à formalização de termo de compromisso para o aporte de recursos federais, afrontando o disposto no Acórdão 2099/2011-TCU-Plenário. Ao seu término, contudo, por meio do Acórdão 2343/2019-TCU-Plenário, firmou-se o raciocínio de que não houve prejuízo aos cofres federais, apesar das irregularidades verificadas, não se imputando sanções aos responsáveis.'
 (Grifos e destaque acrescidos) 
Em consulta ao acompanhamento de operações do setor público (Siurb/Caixa) , constatase que para o termo de compromisso 0409099-31 houve liberação de recursos que totalizaram R$ 32.339.917,62 até 9/8/2016, conforme extrato a seguir:
Figura 1 - Sistema Caixa/Siurb - Liberação de recursos federais TC 0409099-31
Contudo, a Caixa, por meio do ofício 0095/2022/SUDEP/GEOTR #PÚBLICO, informou que para o Contrato 018/Seinfra/2013 não houve desbloqueio de recursos do Orçamento Geral da União (OGU) para o consórcio CETENCO-ACCIONA, no âmbito do Contrato de Execução e/ou Fornecimento - CTEF - nº 018/SEINFRA/2013. Essa informação ratifica a informação prestada durante a auditoria de 2021  (peças 159 e 160 do TC Processo 009.221/2016-6; e peça 46, p. 3, do TC Processo 012.675/2021-0) .
Nesse diapasão, pode-se afirmar que os indícios de irregularidade apurados por meio do presente processo não trouxeram prejuízos ao erário da União.
B - Análise das oitivas propostas
Portanto, superada a possível utilização de recursos federais na avença, resta avaliar se os indícios de irregularidades apontados na Auditoria demandariam sanções adicionais ou a cientificação dos órgãos envolvidos.
Considerando que o contrato 018/Seinfra/2013 foi rescindido em 23/2/2018, com a consequente dissolução dos consórcios, e que não houve desembolso de recursos federais para pagamentos de obrigações ao citado contrato. Além de que houve uma nova licitação e contratação com um novo consórcio, cujo objeto está sendo tratado no âmbito do TC Processo 012.675/2021-0 (Fiscobras 2021) . Pode-se afirmar que os achados de auditoria que motivaram as oitivas autorizadas teriam perdido o objeto, uma vez que guardariam nexo de causalidade com os atos e contratos anteriores (licitação, projeto básico e contrato) .
E ainda considerando que a apuração de responsabilidade acerca da paralisação das obras já foi efetuada no TC Processo 008.305/2015-3, nos termos do voto condutor do Acórdão 2343/2019-TCU-Plenário (Min. Subst. Marcos Bemquerer Costa) :
'61. Com fundamento nesse raciocínio, de que não houve prejuízo aos cofres federais, compreendo que, apesar das irregularidades verificadas nos procedimentos adotados pelos mencionados responsáveis, não deve este Tribunal aplicar-lhes sanções.'
Propõe-se que as análises das oitivas realizadas em atenção ao Acórdão 2130/2016-TCU-Plenário, objeto dessa instrução, busquem enfocar, exclusivamente, no embasamento necessário para as propostas de cientificação, nos termos da Resolução TCU 315/20220, aos órgãos envolvidos.
Desta forma, por economia processual, os achados referentes aos aspectos técnicos não serão analisados neste trabalho, devido à perda de objeto. Para tanto, serão apresentadas apenas algumas observações explicativas.
Por fim, considerando que o ente privado responde exclusivamente por prejuízos gerados ao contrato (débito e multa decorrente - art. 57 da Lei 8.443/1992) , não será analisada a sua oitiva, exceto os elementos necessários para elucidação de algum ponto específico tratado no relatório de auditoria, se for o caso.
Segundo o relatório de auditoria (peça 85) , foram apontados dez achados:
Indisponibilidade de recursos para execução da obra e para colocar o empreendimento em operação;
Utilização irregular de Licitação Pretérita no âmbito do Termo de Compromisso;
Ausência de aprovação do Projeto Básico pela CEF e o uso indevido de atividade de terceirização para análise técnica de engenharia naquela empresa pública;
Edital em desacordo com os preceitos da Lei 8.666/93;
Projeto básico deficiente ou desatualizado;
Deficiências na planilha orçamentária;
Orçamento com múltiplas datas-bases;
Contrato sem adequação à forma de tributação superveniente (desoneração) ;
  A obra paralisada está sendo deteriorada por intempéries ou por vandalismo; e
Superfaturamento decorrente de pagamento por serviço não executado.
Além disso, o relatório também analisou os elementos contidos no TC Processo 031.394/20159, em atenção à determinação do relator, cujo processo foi apensado ao presente, concluindo pela improcedência da representação, rejeitando o pedido de ingresso da empresa Cetenco como interessada e propondo o indeferimento da adoção de medida cautelar para anular o primeiro termo aditivo do Contrato 018/Seinfra/2013 que tratava da substituição do consorciado, acolhido pelo Acórdão 2130/2016-TCU-Plenário (Min. Subst. Marcos Bemquerer Costa) .
B.1 - Indisponibilidade de recursos para execução da obra e para iniciar a operação do empreendimento
Segundo a equipe de auditoria (peça 85, p. 11) :
'Foi identificado que não houve adequada previsão de recursos contemplando a totalidade da execução das obras no prazo previsto, em especial os relacionados aos reajustes de preços previstos na planilha orçamentária constante da evidência 23, em desacordo com o princípio trazido no art. 7º, § 2º, inciso III, da Lei 8.666/1993 e no art. 167, § 1° da Constituição Federal.'
Em sua manifestação, o MDR informou que:
'Cabe ressaltar que este Ministério das Cidades, nos limites de sua competência legal, busca os meios necessários para a disponibilização dos recursos necessários à obra, mas não possui gestão/competência no que tange às decisões de contingenciamento dos recursos.
Adicionalmente, conforme já relatado no relatório de auditoria, no presente momento estuda-se a possibilidade de efetuar a inversão de fontes, prevendo o emprego de recursos financiados no trecho prioritário (Chico da Silva - Papicu) e deixando os recursos OGU para o trecho Papicu - Edson de Queiroz, com cronograma a partir de 2018. Nesta hipótese, a AIO emitida fica anulada devido à alteração do trecho físico do projeto ao qual corresponde.'
Em sua manifestação, a Caixa informou que:
'Esclarecemos que o aporte de recursos é atribuição do Gestor do Programa, o Ministério das Cidades, da qual a CAIXA não possui gestão. À CAIXA compete o procedimento de informar aos órgãos ministeriais o quadro de evolução da execução do objeto contratado e a respectiva necessidade de aporte dos recursos financeiros para crédito nas respectivas contas vinculadas.'
Em sua manifestação, a Seinfra/CE informou que:
'Acerca do presente tópico, inicialmente, cumpre RATIFICAR os esclarecimentos anteriormente prestados que demonstram a existência de previsão de recursos orçamentários que asseguram o pagamento das obrigações decorrentes de obras ou serviços a serem executadas no exercício financeiro em curso, de acordo com o respectivo cronograma do empreendimento Linha Leste Metrô de Fortaleza, conforme demonstra documentação em anexo, em total consonância com o art 7º, §2º, inciso IH da Lei nº 8.666/93 [acerca da necessidade de previsão de recursos orçamentários para a realização de licitação visando a execução de obras e para prestação de serviços].'
Acrescentou que:
Análise
Inicialmente, convém observar que os problemas decorrentes da gestão de recursos orçamentários da União, por intermédio do MDR, não é fato restrito ao objeto auditado.
O contingenciamento que o orçamento público vem sofrendo é, também, de amplo conhecimento de todos os atores da Administração Pública, desde a época da auditoria.
É certo que essa irregularidade afronta o art. 37, caput, da Constituição Federal e os artigos 1º, caput, 3º, inc. V e VI, e 4º, caput, todos da Lei 11.578/2007, principalmente em decorrência da indisponibilidade orçamentária e financeira por parte da União, que está significativamente aquém dos compromissos da carteira vigente nos Programas geridos pelo MDR.
Porém, conforme verificado na Figura 1 desta peça instrutiva, já foram liberados R$ 127.385.007, 22 para o empreendimento até 29/12/2020.
Dito, isso, não se vislumbra efetividade em tecer determinações ao MDR neste processo. Para tanto, será proposto dar ciência da irregularidade apurada.
B.1.1 - Inviabilidade da solução de Parceria PúblicoPrivada verificada na Proposta de Manifestação de interesse (PMI) 
A equipe de auditoria consignou em seu relatório que (peça 85, p. 11 e 12) :
'37. Finalmente, a conclusão e posterior operação do empreendimento, de modo a garantir sua funcionalidade, envolve uma série de contratos que precisa ter a adequada previsão de recursos e o adequado planejamento de execução. Em especial a Seinfra/CE manifestou a intenção de realizar um contrato de Parceria Público-Privada (PPP) para contratar todos os sistemas de controle e materiais rodantes para o metrô e para operar todas as linhas de metrô de Fortaleza/CE.
38. Dessa forma, tal contrato é fundamental para que o empreendimento tenha operacionalização e funcionalidade. Não obstante, ainda não existe contrato para essa parte do empreendimento. De igual modo, não há previsão de recursos da própria Seinfra/CE para operacionalização da via e a primeira Proposta de Manifestação de Interesse (PMI) apresentada mostrou-se inviável (evidência 9, p. 9-10) , o que pode fazer com que todos os recursos aplicados na obra sejam ineficazes, não encontrando funcionalidade, em oposição ao princípio trazido no art. 12, inciso II, da Lei 8.666/1993 e no art. 167, § 1°, da Constituição Federal.
Acrescentou, ainda, que (idem, p. 15 e 16) :
'65. Apesar de a viabilidade operacional do empreendimento não ter feito parte do escopo da presente auditoria, uma verificação superficial do arquivo 'Produto 4 - Viabilidade econômica financeiro.pdf', apresentado pela Seinfra/CE por ocasião da fiscalização ocorrida no Fiscobras 2015 (TC Processo 008.305/2015-3) , mostra que a taxa interna de retorno (TIR) e a rentabilidade econômica do projeto seria adequada, com previsão de início de operação no ano de 2020.'
Concluiu, para esta questão, que (idem, p. 17) :
'69. Essa situação [inviabilidade de implantação da PPP], caso não resolvida, pode fazer com que todos os recursos aplicados na obra sejam ineficazes, pois, caso a operação do empreendimento não se mostre viável, este não teria funcionalidade, em oposição ao princípio trazido no inciso II do art. 12 da Lei 8.666/1993.'
Em sua manifestação, o MDR informou que:
'Acerca da Proposta de Manifestação de Interesse (PMI) mencionada na pág.9 do Acórdão 2130/2016-TCU-Plenário, esta não é de conhecimento deste Ministério, inclusive não constando nos processos administrativos. Ressalta-se que, conforme informado no próprio relatório de auditoria, a PMI teve o edital publicado no ano de 2011, anteriormente à publicação da Portaria de Seleção n°185/2012, que destinou recursos à Linha Leste do Metrô de Fortaleza.'
Em sua manifestação, a Caixa informou que:
'4.2.3 Desta forma, o Ministério das Cidades fechou a equação financeira para todo o empreendimento da Linha Leste do Metrô do Fortaleza, que foi informado à CAIXA mediante Ofício n°. 1014/2013/SeMOB/MCIDADES, anexo, não havendo nenhuma menção à inviabilidade de PPP constatada em PMI para a obra em questão.'
Em sua manifestação, a Seinfra/CE informou que:
'Acerca do presente item, RATIFICAMOS os esclarecimentos anteriores.
Demais, informamos que o Conselho Gestor das Parcerias Público Privadas do Estado do Ceará - GPPP, já autorizou a realização de elaboração de Carta Consulta com informações detalhadas do referido Projeto para deliberar sobre a contratação dos resultados do Procedimento de Manifestação de Interesse (PMI) , conforme dispõe o Decreto nº 30.328, de 27 e setembro de 2010, para realização dos estudos dos projetos destinados à concessão da implantação de sistemas fixos e de material rodante da Linha Leste, modernização da Linha Oeste com implantação de sistemas fixos e material rodante, operação e manutenção das Linhas Leste e Oeste do Sistema de Transporte de Passageiros sobre Trilhos na Região Metropolitana de Fortaleza em Regime de Parceria Público - Privada, conforme demonstra a declaração abaixo [CGPPP nº 01/2016].
Portanto, não se vislumbra qualquer ilegalidade ou irregularidade capaz de comprometer os atos praticados por esta SEINFRA. Demais, o Estado continua adotando as medidas cabíveis para implementação da PPP que visa a total implementação e funcionalidade do empreendimento sua análise, inexistindo, assim, qualquer ato praticado que represente grave lesão, ou traga qualquer prejuízo ao Erário. No entanto, eventuais ajustes para melhoria dos procedimentos no âmbito estadual podem ser realizados através de recomendações para adoção em processos similares no Estado do Ceará.'
Análise
Sem necessidade de aprofundamento da análise sobre este achado de auditoria, considerase que a inviabilidade da única proposta apresentada por hora da manifestação de interesse  (PMI) para a concessão, contrariando o estudo inicial apontando pela viabilidade de operacionalização do empreendimento, não pode ser considerada como um elemento comprobatório para constatar uma irregularidade ou ilegalidade do órgão contratante.
Trata-se de indício de impropriedade que remonta ao próprio estudo de viabilidade e que estaria adstrito a uma possível manifestação de interesse por entes privados, ou seja, se haveria interesse em firmar acordos de Parceria PúblicoPrivada (PPP) .
Não há elementos nos autos que demonstrem a inviabilidade do estudo do empreendimento. A irregularidade foi pautada, exclusivamente, em manifestação de interesse frustrada, o que não teria o condão de evidenciar uma possível irregularidade por parte do órgão contratante, ou seja, a impossibilidade de implantação de uma PPP não poderia ser considerada como uma evidência de que o estudo de viabilidade econômicofinanceira estaria incorreto.
Repisese que a equipe de auditoria do TCU informou que a viabilidade operacional do empreendimento não fez parte do escopo do trabalho.
Nesse entendimento, não será proposta qualquer encaminhamento aos órgãos auditados.
B.2 - Utilização irregular de Licitação Pretérita no âmbito do Termo de Compromisso
Segundo a equipe de auditoria (peça 85, p. 19) :
'O Ministério das Cidades e a sua mandatária para controlar obras que são executadas por meio de contratos de repasse ou termos de compromisso da União, a Caixa Econômica Federal, recepcionaram indevidamente licitação realizada pela Secretaria da Infraestrutura do Estado do Ceará, que apresentava irregularidades, contrariando o entendimento trazido pelo item 9.1.3 do Acórdão 2099/2011-TCU-Plenário. A licitação não atendeu aos critérios da Lei 8.666/1993, devido a vícios do projeto básico (conforme achado específico) , problemas do edital da licitação e ausência de garantia de recursos suficientes para custear o objeto.'
Em sua manifestação, o MDR informou que:
'De acordo com o MICE, a aceitação de licitação pretérita é permitida desde que sejam observadas as condições lá previstas, determinadas pelo Acórdão 2099/2011-TCU-Plenário. Este relatório adverte para a necessidade de preceder criteriosa análise para aceitação de licitações realizadas anteriormente à celebração do Termo de Compromisso, porém não veta o aproveitamento das mesmas. 
Ainda o mesmo Acórdão esclarece que cabe ao órgão licitante a responsabilidade de atendimento ao disposto no § 29 do artigo 7° da Lei n 98666/1993, no entanto o Ministério das Cidades, através da Mandatária Caixa, fica com o encargo de verificar o cumprimento da Lei, para fins de desbloqueio dos recursos transferidos.
No momento em que se deu a Autorização de Início do Objeto, anteriormente à Portaria do Ministério das Cidades n 9632/2015, todo o trâmite para emissão da referida autorização ocorria no âmbito da Mandatária, nos termos do MICE vigente à época. A Mandatária da União, após verificação do cumprimento de todos os requisitos, assim como do aceite do processo licitatório, providenciava a emissão da AIO, da qual o Ministério era informado posteriormente.
Assim sendo, com base nas informações recebidas pela Mandatária da União à época, não se identificou elementos que desabonassem a autorização de início de objeto.'
Em sua manifestação, a Caixa informou que:
'3. Conforme previsão do Manual Normativo SA 098, vigente à época da emissão da Autorização para o Início do Objeto (AIO) e Ofício n° 0852/2015/GIGOV/F0 de 26/06/2015, cópia anexa, é admitido o aproveitamento de licitação pretérita.
3.1 Assim, foi apresentada declaração do Tribunal de Contas do Estado/CE da inexistência de processos questionando o certame, principalmente quanto ao aspecto da ampla concorrência, além de Declaração do Governo do Estado do Ceará referente ao Certame, conforme anexos.
3.2 Ressalta-se ainda que as orientações do Manual Normativo estão de acordo com o entendimento do Tribunal de Contas da União, por meio do Acórdão 1296/2015-TCU-Plenário.'
Em sua manifestação, a Seinfra/CE informou que a utilização de licitação pretérita se deu nos termos da Portaria 164, de 12/4/2013, do MCidades, em que admite que a licitação seja iniciada antes da assinatura do Termo de Compromisso e, ainda, que:
'Assim, seria desarrazoado exigir da Administração Estadual, adotar procedimento ou conclusão diversa da adotada pelos Órgãos Competentes para realizar a supracitada análise, nos termos dos normativos e legislação aplicável à espécie.
Assevere-se, que, conforme consta do normativo que regulamenta a matéria, a licitação poderá ser assinada antes da assinatura do TC ou anterior à emissão do LAE pela Caixa Econômica Federal (licitação pretérita) , desde que: (i) fique demonstrado que a contratação é mais vantajosa para a Administração, se comparada com a realização de uma nova licitação, comprovada perante a CAIXA por meio de Declaração do Compromissário; (ii) a licitação tenha seguido as regras estabelecidos pela Lei n° 8.666/93, inclusive quanto à obrigatoriedade da existência de previsão de recursos orçamentários que assegurem o pagamento das obrigações decorrentes de obras ou serviços a serem executadas; (iii) o projeto básico tenha sido elaborado de acordo com o que preceitua a Lei n° 8.666/93; (iv) a descrição do objeto do TC seja equivalente à descrição do objeto presente no edital da licitação, vedada a utilização de objetos genéricos ou indefinidos; (v) as condições de análise de custos dispostas no AE099.
Frise-se que, no caso concreto esta SEINFRA preencheu todos os requisitos para utilização da licitação pretérita (CONCORRÊNCIA PÚBLICA NACIONAL Nº 20130004/SEINFRA/CCC) , como demonstrou a própria Caixa Econômica Federal, conforme documentos já anexados na sua manifestação.
Desta forma. esta Secretaria da Infraestrutura cumpriu todas as condições impostas, fato que, por si só, possibilitaram a realização do certame antes da efetiva comprovação do Termo de Compromisso. bem como a emissão da Autorização de Início de Obra - AIO já anexada ao presente feito.
Análise
Para a análise deste achado de auditoria, mesmo considerando que a licitação já foi concluída e acabou gerando um contrato, também, já rescindido, convém informar que a utilização de licitação pretérita seria possível, desde que em caráter excepcional e subordinada à verificação da conveniência e oportunidade do ato.
É nesse sentido a jurisprudência do TCU, exemplificada nos Acórdão 2099/2011-TCU-Plenário, 4.216/2014TCUSegunda Câmara e 872/2016TCUPlenário, todos sob a relatoria do Ministro-Substituto Marcos Bemquerer Costa, in verbis:
'A utilização de licitação pretérita para consecução do objeto pactuado em termos de compromisso ou contratos de repasse deve estar condicionada ao atendimento aos dispositivos previstos na Lei 8.666/1993, na respectiva Lei de Diretrizes Orçamentárias e nos demais dispositivos que regem a aplicação dos recursos públicos federais, além de estar adstrita à verificação da conveniência e oportunidade do ato, sempre de forma tecnicamente motivada, com a emissão de parecer conclusivo, ou de outro instrumento congênere, de modo a resguardar o interesse público e assim garantir o exercício do papel de controle e da fiscalização na aplicação dos recursos federais transferidos (art. 10, § 6º, do Decreto Lei nº 200/1967) .'
Além disso, convém acrescentar o disposto nos Acórdão 162/2011-TCU-Plenário (Min. Benajmin Zymler) e 270/2012TCUPlenário (Min. José Múcio Monteiro) , em que a competência fiscalizatória do TCU se inicia somente a partir do aporte de recursos federais, fato que não ocorreu.
Diante da análise, será proposta a ciência aos órgãos envolvidos.
B.3 - Ausência de aprovação do Projeto Básico pela Caixa e o uso indevido de atividade de terceirização para análise técnica de engenharia naquela empresa pública
Segundo a equipe de auditoria (peça 85, p. 26) :
'128. Inicialmente, foi verificado que a Caixa Econômica Federal deixou de realizar análise de engenharia e de aprovar o Projeto Básico do empreendimento como um todo, tendo aprovado unicamente a 1ª etapa da obra (1,5% do total) . 
129. Adicionalmente, aquela empresa pública apresentou a estratégia de realizar as análises de engenharia de forma parcelada ao longo da execução da obra, o que acarreta riscos ao regular andamento do empreendimento. 
130. Outro ponto diz respeito ao fato de que, no caso concreto, o Laudo de Engenharia, embora se refira a obra de valor elevado, foi realizado com a contratação de empresa terceirizada/credenciada sem a presença de engenheiro do quadro da Caixa na equipe, o que é contrário aos seus normativos AE099 e AE127.'
Em sua manifestação, a Caixa informou que:
'Conforme previsão de Manual Normativo SA 098 vigente à época da emissão da AIO e Ofício n° 0852/2015/GIGOV/F0 de 26/06/2015, é admitida a aprovação de empreendimentos por etapas.
Assim, para o contrato de mobilidade urbana da Linha Leste do Metrô de Fortaleza, que possui mais de uma fonte de recursos (OGU, BNDES e Tesouro do Governo do Estado do Ceará) , a análise por etapa se fundamentou no item 3.4.10.9.4 do SA 098, procedimento este ratificado pelo Ministério das Cidades quando da homologação da Síntese do Projeto Aprovado (SPA) da 1ª etapa.'
Acrescentou, ainda, que o normativo AE 127 não obriga que a análise de engenharia seja realizada por profissionais do quadro de empregados da Caixa, permitindo, portanto, o uso de empresas credenciadas.
Em sua manifestação, a Seinfra/CE informou que atuou nos termos contidos nos regramentos juntamente com os órgãos federais envolvidos (MCidades e Caixa) , alegando, ainda, o princípio da boa-fé de seus atos.
Análise
Os elementos carreados aos autos pela equipe de auditoria do TCU demonstram que não houve uma aprovação total do projeto básico da obra, cuja licitação foi pretérita à assinatura do Termo de Compromisso firmado entre o MCidades, a Caixa e a Seinfra/CE.
Em resposta à consulta formulada pelo MCidades relacionada a procedimentos a serem adotados no que concerne às descentralizações de recursos orçamentários efetivadas para entes federados, em especial para aqueles liberados por intermédio da Caixa, o Acórdão 2099/2011-TCU-Plenário (Min. Subst. Marcos Bemquerer Costa) orientou que:
9.1.1. a jurisprudência desta Corte de Contas é pacífica no sentido do necessário cumprimento ao disposto no § 2º, do artigo 7º da Lei n. 8.666/1993 para qualquer empreendimento que utilize recursos federais, por meio de termo de compromisso ou contrato de repasse, de tal forma que não há como se admitir a realização de licitação com base em projeto básico que não obteve a aprovação do órgão técnico competente na esfera federal;
Nesse entendimento, não podem prosperar os argumentos da Caixa e da Seinfra/CE de que, diante da complexidade do empreendimento almejado, o projeto básico seja aprovado em etapas. Ressalva se faz ao projeto executivo, este sim, por ser um detalhamento do projeto básico, pode ser aprovado em etapas conforme apresentados pelo contratado, nos casos previstos no edital.
Por outro lado, o art. 7º, inciso I, da Lei 8.666/1993, estabelece que as obras só poderão ser licitadas quando houver projeto básico aprovado pela autoridade competente, deixando claro não haver impedimento pela terceirização da análise das peças, desde que a aprovação seja feita por profissional da Caixa, no caso concreto, não podendo se eximir de responsabilização por possíveis irregularidades existentes.
Considerando que o contrato foi rescindido sem que tal impropriedade tenha dado azo a possíveis prejuízos ao erário, será proposto dar ciência aos órgãos auditados.
B.4 - Edital em desacordo com os preceitos da Lei 8.666/1993
Segundo a equipe de auditoria (peça 85, p. 32) :
'Foi constatada a ausência de composições de preços unitários no edital 20130004/SEINFRA/CCC, ou seus anexos, e na apresentação da proposta vencedora do certame, contrariando a Súmula 258 do TCU. De igual modo, os itens 1, 3.5, 6, 9.2.3 e 9.3.2 do referido edital permitiram que as composições de preços contratados fossem apresentadas a posteriori das propostas de preços dos licitantes, com possibilidade de ajustes a critério da Seinfra/CE, em desacordo com a Súmula 258 do TCU.'
Em sua manifestação, a Seinfra/CE informou que:
'In casu, esta Secretaria da Infraestrutura fez constar as fls. 37/240 do processo administrativo nº 13093585-9 o orçamento básico detalhado, inclusive Zênite Informações e Consultorias 16304 - Contratação pública - Planejamento - Orçamento - Planilha de custos unitários. Importância com as planilhas expressando a composição de todos os custos unitários, nos exatos termos da determinação legal.
Portanto, restou tecnicamente definido por esta Secretaria da Infraestrutura a necessidade administrativa, que possui características diferenciadas, indicando as exigências técnicas para satisfação do objeto contratual, fato que, por si só, demonstra a definição de critérios objetivos para realização de processo licitatório, nos termos da legislação aplicável à espécie.
Nesse trilhar, urge, inicialmente, destacar que esta SEINFRA optou por não fornecer digitalmente as Composições ora elaboradas, não obstante sua inclusão no processo administrativo do certame.
Assevere-se que, tal decisão administrativa objetivou incentivar as Licitantes a um completo estudo do projeto fornecido, uma vez que é praxe de boa parte das empresas simplesmente replicar o conteúdo das composições disponibilizadas, ofertando descontos em determinados serviços, sem algumas vezes se importar com o real entendimento do conteúdo do mesmo.
Ademais, destacamos que o próprio escopo contratual justifica tal cautela, uma vez que o projeto executivo será elaborado pela empresa vencedora e que se trata de uma obra localizada em uma região altamente adensada da cidade, a qual refere-se ao principal corredor econômico de Fortaleza. Desta forma, devido aos impactos inerentes que uma obra dessas características e magnitude acarretam, a SEINFRA optou por não fornecer digitalmente as composições dos itens que não estavam contemplados nas tabelas de referência, as quais permaneceram impressas no meio físico do processo licitatório.
Acrescentou, ainda, que:
'Neste sentido, todos os esclarecimentos emitidos pelos interessados em participar da licitação foram respondidos em tempo, tanto é que não houveram impugnações acerca da falta de algum elemento. A única impugnação existente foi ministrada pela empresa Construcap e era relativa ao índice de liquidez, prontamente respondida pela Contratante, tanto é que não impediu esta empresa de participar em consórcio do certame. 
Além do que se expõe, é evidente que a não disponibilização das composições em meio digital não prejudicou o processo licitatório, uma vez que as licitantes poderiam, a qualquer momento adquirir o Edital gratuitamente na Procuradoria Geral do Estado, conforme item 3.5 do Edital, oportunidade em que poderiam consultar as peças constantes do processo impresso, como passaremos a demonstrar.' [sic]
Além disso, argumentou que:
'Demais, diante do grande vulto do empreendimento Linha Leste do Metrô de Fortaleza, caso a não inclusão no edital das composições de preços constantes do Orçamento Básico tivesse implicado em qualquer prejuízo aos licitantes (o que de fato inexistiu, como demonstra a verificação da composição de preços apresentadas pelo consórcio vencedor) , inevitavelmente ocorreriam impugnações aos termos do Edital e seus anexos, conforme salvaguardado pelo Art. 41, S 1º, da Lei de Licitações.
Tal fato, por si só, demonstra a boa-fé da Administração em todos os atos praticados no certame em comento, bem como a total inexistência de qualquer prejuízo aos licitantes ou a competitividade do certame. No entanto, caso o entendimento desta Corte de Contas seja contrário aos procedimentos realizados, cabível que sejam exaradas recomendações e determinações para eventuais melhorias a serem adotadas pela Administração.
Portanto, não se vislumbra qualquer ilegalidade ou irregularidade capaz de comprometer os atos praticados por esta SEINFRA. Demais, da análise dos procedimentos adotados no âmbito estadual a suposta ausência das composições de preços no edital, por si, não tem o condão de trazer qualquer grave lesão, ou causar qualquer prejuízo ao Erário ou ao consórcio Vencedor. No entanto, eventuais ajustes para melhoria dos procedimentos no âmbito estadual podem ser realizados através de recomendações para adoção em processos similares no Estado do Ceará.'
Análise
A necessidade de apresentação das Composições de Preços Unitários no edital é uma exigência que decorre do art. 6º, inciso IX, alínea f, e do art. 7º, § 2º, inciso II, ambos da Lei 8.666/1993.
Tal exigência também está expressamente contida na Lei 12.462/2011 (Lei do RDC) , nos termos do art. 2º, parágrafo único, inciso VI, convalidada, inclusive, pelo art. 2º, inciso XXV, alínea f, da recente Lei 14.133/2021 (Nova Lei de Licitações e Contratos - NLLC) . 
Assim como na consolidada jurisprudência desta Corte de Contas, conforme Súmula 258: 
'As composições de custos unitários e o detalhamento de encargos sociais e do BDI integram o orçamento que compõe o projeto básico da obra ou serviço de engenharia, devem constar dos anexos do edital de licitação e das propostas das licitantes e não podem ser indicados mediante uso da expressão 'verba' ou de unidades genéricas.'
Dessa forma, observa-se que deveriam ter constado do edital as devidas CPU's, contudo considerando que a ausência dessa documentação não trouxe prejuízos ao processo licitatório nem ao contrato firmado, que acabou sendo rescindido, será proposto dar ciência aos órgãos envolvidos acerca da irregularidade apontada pela equipe de auditoria.
B.5 - Projeto básico deficiente ou desatualizado
Segundo a equipe de auditoria (peça 85, p. 38) :
'A análise do edital 20130004/SEINFRA/CCC e de seus anexos, incluindo o termo de referência, especificações técnicas, orçamento básico, e composições de custos unitários, demonstra que o projeto básico apresentou deficiências alusivas a: (i) ausência de projeto e existência de duplicidade de pagamento, com relação aos anéis de concreto armados; (ii) ausência de estudos quanto à localização de canteiro de obras, jazidas de materiais, bota-fora e fábrica de anéis; e (iii) possibilidade de traçado alternativo de via, em desacordo com o artigo 6º, inciso IX, e art. 7º, § 2º, inciso I e II, ambos da Lei 8.666/1993.'
Em sua manifestação, a Seinfra/CE trouxe extenso arcabouço técnico para contrapor os indícios de deficiência alusivas aos citados itens apontados pela equipe de auditoria, ratificando suas manifestações anteriores, reafirmando que inexistia qualquer deficiência no projeto básico.
Análise
Também sem necessidade de aprofundamento da análise sobre este achado de auditoria, visto que o contrato decorrente da licitação foi rescindido sem que ocorresse prejuízos ao erário. Contudo, a título de contribuição da melhoria dos instrumentos de contratação pública convém esclarecer que os elementos carreados aos autos pela equipe de auditoria estão relacionados às exigências legais contidas no art. 6º, inciso IX e alínea f, da Lei 8.666/1993:
'IX - Projeto Básico - conjunto de elementos necessários e suficientes, com nível de precisão adequado, para caracterizar a obra ou serviço, ou complexo de obras ou serviços objeto da licitação, elaborado com base nas indicações dos estudos técnicos preliminares, que assegurem a viabilidade técnica e o adequado tratamento do impacto ambiental do empreendimento, e que possibilite a avaliação do custo da obra e a definição dos métodos e do prazo de execução, devendo conter os seguintes elementos:
 (...) 
f) orçamento detalhado do custo global da obra, fundamentado em quantitativos de serviços e fornecimentos propriamente avaliados;'
Além do mais, vasta jurisprudência do TCU aponta para os requisitos do Projeto Básico, que ao contrário do senso comum, não tem denotação de básico como raso ou superficial, mas sim como contemplando todos os elementos necessários e suficientes para caracterizar o bem ou serviço a ser executado. Nesse sentido pode-se citar:  
Acórdão 2778/2020-TCU-Plenário, Min. Subst. Weder de Oliveira. 'O projeto básico de obras e serviços de engenharia, quando envolver o uso de jazidas de solo, deve contemplar estudo que comprove a viabilidade de utilização das áreas de empréstimo indicadas e a economicidade das alternativas escolhidas, com a finalidade de se conferir maior precisão e confiabilidade aos quantitativos e preços unitários dos serviços de transporte do material de empréstimo.'
Acórdão 707/2014-TCU-Plenário, Min. Benjamin Zymler. 'Independentemente do regime adotado, se empreitada por preço unitário ou empreitada por preço global, os projetos básicos elaborados pela Administração devem possuir os elementos necessários e suficientes, com nível de precisão adequado, para caracterizar a obra ou serviço, ou complexo de obras ou serviços objeto da licitação, de forma a possibilitar a avaliação do custo da obra e a definição dos métodos e do prazo de execução.
Acórdão 51/2014-TCU-Plenário, Min. Benjamin Zymler. 'Devem constar do projeto básico todos os elementos necessários e suficientes, com nível de precisão adequado, para caracterizar a edificação a ser realizada, especialmente: levantamento planialtimétrico, projetos arquitetônico, de fundações, estrutural e de instalações hidráulicas, elétricas, telefônicas, de prevenção de incêndio, de ar-condicionado.' 
Acórdão 331/2009-TCU-Plenário, Min. Augusto Nardes. 'A Administração deve adotar as medidas pertinentes para que os projetos básicos atinentes à execução das obras estejam de acordo com o disposto no art. 6º, inciso IX, da Lei 8.666/1993 e, especificamente, contemplem estudo de jazidas de solo que comprove a viabilidade de utilização das áreas de empréstimo indicadas, bem assim demonstrativo da economicidade das alternativas escolhidas, com a finalidade de se conferir maior precisão e confiabilidade aos quantitativos e/ou preços unitários dos serviços de transporte do material de empréstimo.'
Todavia, considerando que a irregularidade não trouxe prejuízos ao erário, nos termos já informado neste exame técnico, será proposto dar ciência aos órgãos acerca da irregularidade apontada pela equipe de auditoria.
B.6 - Deficiências na planilha orçamentária
Segundo a equipe de auditoria (peça 85, p. 48) :
'A análise do projeto básico do edital 20130004/SEINFRA/CCC, incluindo o termo de referência, especificações técnicas, orçamento básico, e composições de custos unitários, bem como da proposta da licitante vencedora contratada (Contrato 018/Seinfra/2013) , indicou que há sobrepreço decorrente de falhas relacionadas à duplicidade de serviços dentro do contrato ou previsão de pagamento por serviço a ser executado em outro contrato (transporte de tuneladoras) em desacordo com os artigos 7º, § 4º, da Lei 8.666/93. Em adição, foi constatado critério de medição inadequado para os serviços relacionados à administração local, aluguel de tuneladoras e canteiro de obras, em desacordo com o Acórdão 2622/2013-TCU-Plenário.'
A equipe de auditoria ainda apontou que o orçamento de referência do edital 20130004/SEINFRA/CCC se utilizou de múltiplas datas bases, em desacordo com a publicação Orientações para Elaboração de Planilhas Orçamentárias de Obras Públicas.
Igualmente aos itens anteriores, a Seinfra/CE contra-argumentou pela adequação da planilha orçamentária.
Análise
As alegações apresentadas não logram êxito em elucidar o achado de auditoria. A irregularidade se enquadra da mesma forma que os apontamentos feitos para o achado de projeto básico deficiente, uma vez que que a planilha orçamentária, por força do art. 6º, inciso IX c/c art. 7º, § 2º, incisos I e II, todos da Lei 8.666/1993, faz parte do projeto básico da obra. 
Ademais, convém repisar que é vedada a apresentação de serviços cujo critério de medição seja pode meio de 'verba' ou de unidades genéricas, nesse sentido, o Acórdão 2622/2013-TCU-Plenário orientou os órgãos e entidades da Administração Pública Federal a:
'9.3.2.1. discriminar os custos de administração local, canteiro de obras e mobilização e desmobilização na planilha orçamentária de custos diretos, por serem passíveis de identificação, mensuração e discriminação, bem como sujeitos a controle, medição e pagamento individualizado por parte da Administração Pública, em atendimento ao princípio constitucional da transparência dos gastos públicos, à jurisprudência do TCU e com fundamento no art. 30, § 6º, e no art. 40, inciso XIII, da Lei n. 8.666/1993 e no art. 17 do Decreto n. 7.983/2013;'
Todavia, considerando que a irregularidade não trouxe prejuízos ao erário, nos termos já informado neste exame técnico, será proposto dar ciência aos órgãos acerca da irregularidade apontada pela equipe de auditoria.
B.7 - Contrato sem adequação à forma de tributação superveniente (desoneração) 
Segundo a equipe de auditoria (peça 85, p. 60) :
'Foi identificado que não houve adequação dos preços dos serviços contratados relacionada à alteração da forma de tributação posteriormente trazida pela Lei 12.844, de 19 de julho de 2013 (desoneração da folha de pagamento) , o que configura inobservância à necessidade de manter o equilíbrio econômico-financeiro do contrato, conforme art. 65, inciso II, alínea 'd', da Lei 8.666/1993, dispositivo que obriga a realização de ajustes contratuais em caso de ocorrência de fato do príncipe.'
Igualmente aos itens anteriores, a Seinfra/CE ratificou seu entendimento de que o certame licitatório foi anterior à lei que instituiu a desoneração da folha de pagamento (Lei 12.844/2013) .
Análise
Como reconhecido pela própria equipe de auditoria, os fatos apurados como sendo irregulares são anteriores à lei que instituiu a desoneração da folha de pagamento.
A jurisprudência pacificada desta Corte de Contas é no sentido de que os contratos devem ser repactuados quando há desonerações ou tributos que deixem de ser incorridos pela empresa contratada, a exemplo da Contribuição Provisória sobre Movimentações Financeiras (CPMF) .
Em especial, quanto à Lei 12.546/2011 que instituiu a desoneração da folha de pagamento, cuja Lei 12.844/2013 inseriu no rol de empresas aquelas de construção e infraestrutura, pode-se mencionar os Acórdãos 2.440/2014 (Min. Subst. Marcos Bemquerer Costa) , 2.859/2013 (Min. José Múcio Monteiro) , 671/2018 (Min. Aroldo Cedraz) , 421/2018 (Min. Walton Alencar Rodrigues) , 2.293/2013 (Min. Valmir Campelo) , 1.580/2015 (Min. Raimundo Carreiro) e 2.530/2020  (Min. Bruno Dantas) , todos do Plenário do TCU.
Considerando que a irregularidade não trouxe prejuízos ao erário, será proposto dar ciência aos órgãos quanto à irregularidade apurada pela equipe de auditoria.
B.8 - A obra paralisada está sendo deteriorada por intempéries ou por vandalismo
Segundo a equipe de auditoria (peça 85, p. 63) :
'Foi constatada a insuficiência de medidas, por parte da Seinfra/CE, em relação à obra de implantação da linha leste do metrô de Fortaleza/CE, que (i) visassem proteger os serviços já executados, de modo a evitar a degradação dos materiais empregados e equipamentos adquiridos, bem como prevenir possíveis prejuízos ao erário; e (ii) mitigassem os transtornos à população local; haja vista a paralisação por que passa a obra.'
Análise
Conforme descrito na introdução desta peça instrutiva, a obra foi novamente licitada, tendo sido firmado o Contrato 009/Seinfra/2018, cujo objeto foi auditado pela SeinfraUrbana em 2021.
Para tanto, considerando a retomada da obra, o achado deve ser considerado prejudicado pela perda do objeto auditado, não restando recomendações adicionais a serem feitas aos órgãos além das ciências já propostas neste trabalho.
B.9 - Superfaturamento decorrente de pagamento por serviço não executado
Segundo a equipe de auditoria (peça 85, p. 68) :
'Foi verificado, na análise da planilha da 16ª medição dos serviços, que a Seinfra/CE atestou serviços relacionados ao canteiro de obras e à administração local da obra com base em critério de medição inadequado, em inobservância ao princípio constitucional da transparência dos gastos públicos, à jurisprudência do TCU (cf. Acórdão 2622/2013-TCU-Plenário) , ao art. 40, inciso XIII, da Lei 8.666/1993, bem como ao art. 17 do Decreto 7.983/2013.'
Quanto ao apontamento no relatório de auditoria, a Seinfra/CE ratificou seu entendimento pela ausência de ilegalidade ou irregularidade capaz de comprometer os atos praticados, alegando que:
'No que tange a forma de medição dos serviços de canteiro de obras e à administração empreendida na obra, cumpre informar que esta Secretaria, em virtude de achados do TCE/CE recomendou à SEINFRA de que adotasse metodologia de pagamento da Administração Local com o valor proporcional ao faturamento dos serviços de obras civis e de acordo com o montante global ofertado, evitando-se, assim, desembolsos indevidos de administração local em virtude de atrasos ou de prorrogações injustificadas do prazo de execução contratual. Essa metodologia de pagamento da administração foi implementada a partir da 13ª medição de serviços, de novembro de 2014.'
Análise
A legislação em vigor e a jurisprudência do TCU são no sentido que os serviços de administração local e canteiro de obras devem ter seus custos discriminados na planilha orçamentária de custos diretos, por serem passíveis de identificação, mensuração e discriminação, bem como sujeitos a controle, medição e pagamento individualizado por parte da Administração Pública, em atendimento ao princípio constitucional da transparência dos gastos públicos, à jurisprudência do TCU e com fundamento no art. 30, § 6º, e no art. 40, inciso XIII, da Lei 8.666/1993 e no art. 17 do Decreto 7.983/2013.
Contudo, considerando que o superfaturamento apontado pela equipe de auditoria não se concretizou, uma vez que não houve dispêndio de recursos federais ao contrato, deixa-se de tecer determinações adicionais a respeito deste achado.
De toda forma, será proposta a ciência aos órgãos envolvidos com vista a prevenir a ocorrência de outras irregularidades semelhantes.
CONCLUSÃO
Trata-se de auditoria realizada no âmbito do Fiscobras 2016 na Seinfra-CE, no extinto MCidades - atual MDR - e na Caixa, para avaliar a conformidade das obras de implantação da Linha Leste do Metrô de Fortaleza. O Contrato vigente à época para execuções das obras era o 018/SEINFRA/2013.
Os achados decorrentes dos trabalhos de fiscalização foram (i) indisponibilidade de recursos para execução da obra e para colocar o empreendimento em operação; (ii) utilização irregular de Licitação Pretérita no âmbito do Termo de Compromisso; (iii) ausência de aprovação do Projeto Básico pela Caixa e o uso indevido de atividade de terceirização para análise técnica de engenharia naquela empresa pública;  (iv) edital em desacordo com os preceitos da Lei 8.666/1993;  (v) projeto básico deficiente ou desatualizado;  (vi) deficiências na planilha orçamentária;  (vii) orçamento com múltiplas datas-bases; (viii) contrato sem adequação à forma de tributação superveniente (desoneração) ; (ix) obra paralisada, deteriorada por intempéries ou por vandalismo; e (x) o superfaturamento decorrente de pagamento por serviço não executado.
O Acórdão 2130/2016-TCU-Plenário determinou a oitiva dos órgãos responsáveis para que se manifestassem sobre os indícios de irregularidade. As respostas às oitivas são objeto dessa instrução. 
Destaca-se que no período transcorrido entre as manifestações apresentadas e a presente instrução verificou-se que o contrato 018/Seinfra/2013 foi rescindido em 23/2/2018. E um novo contrato assinado para execução das obras, o 009/Seinfra/2018, firmado com consórcio FTS (Ferreira Guedes S.A. e Sacyr Construccion S.A.) , no valor inicial global de R$ 1.469.446.061,46. Contrato que está sob análise no TC Processo 012.675/2021-0.
Também importa destacar que análise preliminar às análises das manifestações dos órgãos responsáveis, demonstrou que não foram utilizados recursos federais nas obras decorrentes do Contrato 018/Seinfra/2013, de forma que se pode afirmar que os indícios de irregularidade apurados por meio do presente processo não trouxeram prejuízos ao erário da União.
Nesse sentido, uma vez que não houve recursos federais dispendidos ao contrato 018/Seinfra/2013, podese considerar prejudicado o objeto desta auditoria. Contudo, de forma contributiva, no sentido de reorientar a atuação administrativa, nos termos da Resolução TCU 315/2020, realizou-se a análise das manifestações dos gestores sobre os achados que ainda se demostraram pertinentes.  
A análise empreendida nos subitens constantes do item 'B - Análise das oitivas', demonstra que as manifestações dos jurisdicionados não lograram êxito em elucidar os indícios de regularidades apontados. Dessa forma, considerando que não houve prejuízo ao erário e que, nos termos do art. 2º, II, da Resolução TCU 315/2020, o TCU cientificará o destinatário sobre a ocorrência de irregularidade quando as circunstâncias não exigirem providências concretas e imediatas, sendo suficiente, para fins do controle, induzir a prevenção de situações futuras análogas, será proposto, dar ciência das irregularidades aos responsáveis com vistas a prevenir a ocorrência de outras irregularidades semelhantes no futuro.
PROPOSTA DE ENCAMINHAMENTO
Diante do exposto, submetem-se os autos à consideração superior, propondo:
 Dar ciência, nos termos do art. 9º, inciso I, da ResoluçãoTCU 315/2020, ao Ministério do Desenvolvimento Regional, à Caixa Econômica Federal e à Secretaria da Infraestrutura do Estado do Ceará, com vistas à adoção de providências internas que previnam a ocorrência de outras semelhantes, que:
a. a ausência de recursos para fazer frente aos empreendimentos geridos pela carteira do MDR, principalmente em decorrência da indisponibilidade orçamentária e financeira por parte da União afronta o disposto no art. 37, caput, da Constituição Federal e os artigos 1º, caput, 3º, inciso V e VI, e 4º, caput, todos da Lei 11.578/2007;
b. a utilização de licitação pretérita para consecução do objeto pactuado em termos de compromisso ou contratos de repasse deve estar condicionada ao atendimento aos dispositivos previstos na Lei 8.666/1993, na respectiva Lei de Diretrizes Orçamentárias e nos demais dispositivos que regem a aplicação dos recursos públicos federais, além de estar adstrita à verificação da conveniência e oportunidade do ato, sempre de forma tecnicamente motivada, com a emissão de parecer conclusivo, ou de outro instrumento congênere, de modo a resguardar o interesse público e assim garantir o exercício do papel de controle e da fiscalização na aplicação dos recursos federais transferidos (art. 10, § 6º, do Decreto Lei 200/1967) ;
c. a realização de licitação, que utilize recursos federais por meio de termo de compromisso ou contrato de repasse, com base em projeto básico que não obteve a aprovação do órgão técnico competente na esfera federal fere o disposto no art. 7º, § 2º, da Lei 8.666/1993;
d. a necessidade de apresentação das Composições de Preços Unitários no edital é uma exigência que decorre do art. 6º, inciso IX, alínea f, e do art. 7º, § 2º, inciso II, ambos da Lei 8.666/1993;
e. a utilização de projeto básico deficiente ou desatualizado assim como planilha orçamentária, não detalhada em Composições de Preços Unitários, com múltiplas datas-bases, afronta ao disposto no art. 6º, inciso IX e alínea f, c/c art. 7º, § 2º, incisos I e I, todos da Lei 8.666/1993;
f. a não repactuação nos contratos em que haja desonerações da folha de pagamento ou que tributos deixem de ser incorridos pela empresa contratada, contrariam o disposto na Lei 12.546/2011 e a jurisprudência pacificada do TCU, em especial, os Acórdãos 2.440/2014, 2.859/2013, 671/2018, 421/2018, 2.293/2013, 1.580/2015 e 2.530/2020, todos do Plenário do TCU; e
g. os serviços relacionados ao canteiro de obras e à administração local da obra com base em critério de medição inadequado está em desacordo com o art. 40, inciso XIII, da Lei 8.666/1993, o art. 17 do Decreto 7.983/2013 e à jurisprudência do TCU (cf. Acórdão 2622/2013-TCU-Plenário) .
Arquivar o presente processo, nos termos do art. 169, inciso V, da ResoluçãoTCU 246/2011 (RITCU) ."
	É o Relatório.

Rodrigo Numeriano Dubourcq Dantas (31920/OAB-PE), representando Ministério das Cidades; Carlos Henrique Bernardes Castello Chiossi (40.915/OAB-DF) e outros, representando Caixa Econômica Federal; Aline Saldanha de Lima Ferreira (12575/OAB-CE), representando Secretaria da Infraestrutura do Estado do Ceará.

Não atuou.

AUDITORIA. FISCOBRAS 2016. IMPLANTAÇÃO DA LINHA LESTE DO METRÔ DE FORTALEZA. IRREGULARIDADES GRAVES. REALIZAÇÃO DE OITIVAS. JUSTIFICATIVAS APRESENTADAS PELOS RESPONSÁVEIS INSUFICIENTES PARA AFASTAR OS INDÍCIOS DE IRREGULARIDADE INICIALMENTE DETECTADOS. RESCISÃO DO CONTRATO VIGENTE À ÉPOCA. NÃO UTILIZAÇÃO DE RECURSOS FEDERAIS. PERDA DE OBJETO. CIÊNCIA AOS RESPONSÁVEIS. ARQUIVAMENTO DOS AUTOS.

RELATÓRIO DE AUDITORIA (RA)

Unidade de Auditoria Especializada em Infraestrutura Urbana e Hídrica (AudUrbana).

Em exame Auditoria realizada, no âmbito do Fiscobras 2016, pela então Secretaria de Fiscalização de Infraestrutura Urbana - SeinfraUrb (atual Unidade de Auditoria Especializada em Infraestrutura Urbana e Hídrica - AudUrbana) , no então Ministério das Cidades, na Caixa Econômica Federal e na Secretaria da Infraestrutura do Estado do Ceará - Seinfra/CE, visando a verificar a conformidade das obras de implantação da Linha Leste do Metrô de Fortaleza/CE.
2.	Neste momento são avaliadas as oitivas realizadas em atenção ao Acórdão 2130/2016-TCU-Plenário (de minha relatoria) , relacionadas às irregularidades identificadas no Contrato 018/SEINFRA/2013, firmado entre a Seinfra/CE e o Consórcio Cetenco-Acciona (reunião das empresas Cetenco Engenharia S.A. e Acciona Infraestructuras S.A.) , em 11/10/2013, pelo valor global de R$ 2.259.223.588,10, e na licitação que o originou.
3.	Para a execução, foi estimado o montante de R$ 1 bilhão de recursos do Orçamento Geral da União, R$ 1 bilhão financiado pelo Banco Nacional de Desenvolvimento Econômico e Social - BNDES e o restante de responsabilidade da contrapartida do Governo do Estado do Ceará. 
4.	As obras civis referentes a esse contrato tiveram início em novembro daquele ano de 2013, mas, a partir da 10ª medição, em 19/09/2014, houve significativa redução de seu andamento, sem justificativa técnica razoável do consórcio executor. Em março/2015, os serviços foram paralisados, havendo, àquela época, um significativo descompasso entre os cronogramas físico-financeiros, em que apenas 2% do programado havia sido executado, enquanto se esperava, conforme planejado, 31,83%. 
5.	A Cetenco Engenharia S.A., empresa líder do consórcio, isoladamente, solicitou a rescisão contratual, sem a anuência da empresa Acciona Infraestructuras S.A.. Com a manifestação de desinteresse da antiga líder e, na tentativa de dar continuidade à obra, a composição do consórcio originário foi alterada, por meio do 1º aditivo ao contrato, fazendo-se a substituição da empresa Cetenco Engenharia S.A. pela Construtora Marquise S.A..
6.	A antiga empresa líder não concordou com o procedimento e apresentou questionamentos no Tribunal de Contas do Estado do Ceará, no Tribunal de Justiça do Estado do Ceará, no Tribunal de Contas da União e na Fazenda Pública do Estado do Ceará, e, em decorrência, a obra ficou paralisada entre 5/3/2015 e 23/2/2018. 
7.	Neste Tribunal, a equipe responsável pela fiscalização do empreendimento em 2016, identificou os seguintes achados de auditoria:
	7.1. indisponibilidade de recursos para execução da obra e para colocar o empreendimento em operação;
	7.2. utilização irregular de Licitação pretérita no âmbito do Termo de Compromisso;
	7.3. ausência de aprovação do Projeto Básico pela Caixa e uso indevido de atividade de terceirização para análise técnica de engenharia naquela empresa pública;
	7.4. edital em desacordo com os preceitos da Lei 8.666/1993;
	7.5. projeto básico deficiente ou desatualizado;
	7.6. deficiências na planilha orçamentária;
	7.7. orçamento com múltiplas datas-bases;
	7.8. contrato sem adequação à forma de tributação superveniente (desoneração) ;
	7.9. obra paralisada, deteriorada por intempéries ou por vandalismo; e
	7.10. superfaturamento decorrente de pagamento por serviço não executado.
8.	Naquele ano de 2016, este Tribunal avaliou as informações trazidas pelo Relatório de Auditoria, bem como os elementos constantes da Representação (TC Processo 031.394/2015-9, apensado aos autos) , elaborada pela Cetenco Engenharia S.A., empresa participante do consórcio vencedor da Concorrência Pública 20130004/Seinfra/CCC, acerca de possíveis irregularidades praticadas pelo Estado do Ceará na execução do aludido contrato firmado para este empreendimento.
9.	Mediante o Acórdão 2130/2016 (de minha relatoria) , este Plenário decidiu, em síntese, conhecer a representação formulada pela Cetenco Engenharia S/A (TC 031.394/2015- 9) , para, no mérito, considerá-la improcedente, e realizar a oitiva da Secretaria da Infraestrutura do Estado do Ceará conforme indicado no subitem 9.4 do referido decisum, acerca das irregularidades acima identificadas.
10.	Importante ressaltar que, após realizadas as oitivas, em 23/2/2018, a Seinfra/CE publicou a rescisão do aludido Contrato 018/SEINFRA/2013. Ademais, cabe esclarecer que as medições efetuadas no âmbito do contrato rescindido foram pagas apenas com recursos do Estado do Ceará, não tendo sido empregadas verbas federais no objeto desta fiscalização. Como visto no relatório precedente, apesar de ter havido a liberação de recursos pela Caixa de recursos do Orçamento Geral da União no total de R$ 32.339.917,62, até 9/8/2016, não foram feitos os desbloqueios para o objeto da licitação lançada em 2013.
11.	Nota-se ainda que os recursos para financiamento do empreendimento provenientes do Termo de Compromisso 0409099-31, celebrado em 22/11/2013, foram reduzidos, por meio de Termo aditivo assinado em 5/7/2018, de R$ 1.000.000.000,00 para R$ 660.850.000,00, e redefinida a contrapartida do Estado do Ceará para R$ 12.150.000,00. Manteve-se o montante do Contrato de Financiamento 14.2.04.12.1, de 19/9/2014, de R$ 1.000.000.000,00, firmado pelo Governo do Ceará junto ao BNDES.
12.	Com a redução dos valores a serem disponibilizados pelo Orçamento Geral da União, houve a adaptação do objeto a ser relicitado. Foram suprimidos 6 km de vias e três estações. Assim, em 2018, ocorreu nova licitação, que resultou no Contrato 009/SEINFRA/2018, celebrado entre a Seinfra/CE e o Consórcio FTS, constituído pelas empresas Construtora Ferreira Guedes S.A. (atualmente denominada Agis Construção S.A.) e Sacyr Construction S/A do Brasil, conforme registrado no Relatório de Auditoria das obras relacionadas ao Termo de Compromisso 0409099-31/2013 (Metrô de Fortaleza/CE) no âmbito do Fiscobras 2021 (TC Processo 012.675/2021-0, também de minha relatoria, peça 62) .
13.	No que concerne às oitivas realizadas nestes autos em atenção ao Acórdão 2130/2016-TCU-Plenário (de minha relatoria) , a unidade especializada, em sua instrução, observou que o novo contrato das obras da Linha Leste do Metrô de Fortaleza/CE estaria sob análise no aludido TC 012.675/20210 e que, neste processo o qual trata da licitação anterior, não há uso de recursos federais. Desse modo, entendeu que poder-se-ia considerar prejudicado o objeto da auditoria realizada no âmbito do Fiscobras/2016, mas, como forma contributiva, sugeriu que fosse dada ciência das irregularidades identificadas na fiscalização.
14.	Concordo com a Unidade Técnica que, neste caso, dar ciência dos achados de auditoria seja medida suficiente para evitar que os órgãos envolvidos evitem repetir essas irregularidades.  Contudo, penso que, diante da falta de exaustiva análise sobre todos os elementos trazidos aos autos pelos órgãos envolvidos e a perda de objeto da auditoria, deva apenas ser dado conhecimento aos órgãos envolvidos pelo envio do Acórdão que vier a ser prolatado, acompanhado do Relatório e do Voto que o subsidiam.
 15.	De forma a ressaltar alguns dos apontamentos feitos pela equipe de licitação, lembro que o projeto básico apresentavas falhas alusivas à: (i) ausência de projeto e existência de duplicidade de pagamento, com relação aos anéis de concreto armados; (ii) ausência de estudos quanto à localização de canteiro de obras, jazidas de materiais, bota-fora e fábrica de anéis; e (iii) possibilidade de traçado alternativo de via, em desacordo com os artigos 6º, inciso IX, e 7º, § 2º, inciso I e II, ambos da Lei 8.666/1993. 
16.	Observo que tais falhas, assim como a identificação de duplicidade de serviços dentro do contrato ou previsão de pagamento por serviço a ser executado em outro contrato (transporte de tuneladoras) , bem como inadequação do critério de medição para os serviços relacionados à administração local, aluguel de tuneladoras e canteiro de obras, assim como a utilização de critério de medição com unidades genéricas ou uso de "verba" são irregularidades que não poderiam ser aceitas no projeto básico e no orçamento base da licitação. 
17.	Todavia, sem deixar assente que o projeto básico deve atender às exigências legais contidas no art. 6º, inciso IX e alínea "f", da Lei 8.666/1993, bem assim que deve haver estudo que comprove a viabilidade de utilização das áreas de empréstimo indicadas e da economicidade das alternativas escolhidas para o projeto, lembro que o arcabouço técnico trazido aos autos para contrapor os indícios de falhas no projeto básico e no edital de licitação não foi exaustivamente avaliado pela unidade técnica, haja vista o contrato ter sido rescindido e não ter havido uso de recursos federais no objeto contratual, mas, ainda assim, os órgãos envolvidos devem se ater aos indícios de irregularidades levantados no Relatório de Auditoria para que as falhas identificadas no projeto básico e no orçamento base da licitação não se repitam em novos ajustes.
18.	Outro apontamento feito refere-se à ausência de garantia de recursos suficientes para custear o objeto apontada pela equipe de auditoria, que teve por base as seguintes situações críticas:
	18.1. ausência de recursos para a futura operação do empreendimento, com risco de tornar ineficazes os recursos aplicados na obra, visto que foi identificada a inviabilidade da solução de Parceria Público-Privada na Proposta de Manifestação de Interesse - PMI;
	18.2. indícios de que os recursos federais previstos para a obra possam ser contingenciados devido à situação econômica por que passa o país; e
	18.3. necessidade de reajustes superiores aos calculados pela Seinfra/CE em razão do descumprimento do cronograma inicialmente previsto.
19.	Percebe-se que essas questões foram superadas com a realização de nova licitação. De fato, houve reprogramação dos valores federais a serem empregados na obra, com adaptação da extensão do projeto da Linha Leste do Metrô de Fortaleza/CE. Mas percebo que, em parte, o problema foi decorrente do risco de contingência de recursos diante da situação econômica do país à época (subitem 18.2) e do Consórcio então contratado (descumprimento do cronograma previsto, subitem 18.3) .
20.	Por sua vez, o subitem 18.1 refere-se à evidência de inviabilidade da solução de Parceria Público-Privada na Proposta de Manifestação de Interesse - PMI, o que poderia comprometer a operacionalidade do empreendimento. Porém, conforme verificado na instrução da Unidade Especializada (peça 161) , o indício apontado decorreu apenas da manifestação de interesse frustrada, mas, isso não teria o condão de evidenciar uma possível irregularidade por parte do órgão contratante de estudo de viabilidade econômico-financeira incorreto.
21.	De toda forma, como o Contrato 018/SEINFRA/2013 foi rescindido e houve reavaliação das condições de implantação do objeto, inclusive com alteração dos valores pactuados e readaptação aos quantitativos, entendo desnecessário adotar qualquer medida em relação a este achado. 
22.	No entanto, chamo atenção à recepção pelo então Ministério das Cidades e pela Caixa Econômica Federal de licitação pretérita, feita com base em declaração do Tribunal de Contas do Estado do Ceará da inexistência de processos questionando o certame e da Declaração favorável do Governo do Estado do Ceará, sem que o Projeto Básico estivesse aprovado pela mandatária e com irregularidades, contrariando o subitem 9.1.3 do Acórdão 2099/2011-TCU-Plenário (de minha relatoria) , por meio do qual, este Tribunal, em sede de Consulta, respondeu ao então Ministro de Estado das Cidades que: 
'9.1.3. a utilização de licitação pretérita para consecução do objeto pactuado em termos de compromisso ou contratos de repasse deve estar condicionada ao atendimento aos dispositivos previstos na Lei n. 8.666/1993, na respectiva Lei de Diretrizes Orçamentárias e nos demais dispositivos que regem a aplicação dos recursos públicos federais, além de estar adstrita à verificação da conveniência e oportunidade do ato, sempre de forma tecnicamente motivada, com a emissão de parecer conclusivo, ou de outro instrumento congênere, de modo a resguardar o interesse público e assim garantir o exercício do papel de controle e da fiscalização na aplicação dos recursos federais transferidos, em consonância com o disposto § 6º do art. 10 do Decreto Lei n. 200/1967.'
23.	Consoante informou a Caixa, conforme previsão do Manual Normativo SA 098, vigente à época da emissão da Autorização para o Início do Objeto (AIO) e Ofício 0852/2015/GIGOV/F0 de 26/06/2015, seria admitido o aproveitamento de licitação pretérita.
24.	Não obstante essa informação, importante rememorar o subitem 9.1.3 do Acórdão 2099/2011-TCU-Plenário (minha relatoria) , acima transcrito, sobre a necessidade de atendimento à Lei 8.666/1993, à respectiva Lei de Diretrizes Orçamentárias e aos demais dispositivos que regem a aplicação dos recursos públicos federais.
25.	Sem a análise do projeto básico e de seu orçamento, é inviável atestar que o arcabouço legal de referência esteja sendo atendido. Outrossim, enquanto a obra estava em andamento, o projeto básico estava sendo avaliado em etapas, havendo a possibilidade de partes do projeto serem aprovadas indevidamente, por não se ter conhecimento do todo, além de acarretar risco ao regular andamento do empreendimento. Conforme identificado pela equipe de fiscalização, em 2016, apenas a 1ª etapa da obra havia sido aprovada, representando 1,5% do total.
26.	Sobre a contratação de empresa terceirizada/credenciada para elaborar Laudo de Engenharia, embora a Caixa indique que o normativo AE 127 não obriga que a análise de engenharia seja realizada por profissionais do quadro de empregados da Caixa, importante esclarecer que a jurisprudência desta Corte de Contas é pacífica no sentido do necessário cumprimento ao disposto no § 2º do artigo 7º da Lei 8.666/1993, no sentido de que qualquer empreendimento que utilize recursos federais, por meio de termo de compromisso ou contrato de repasse, deve obter a aprovação do órgão técnico competente na esfera federal. Ou seja, é possível obter o apoio de empresa terceirizada, mas a aprovação deve ser feita por profissional da Caixa, que não poderá se eximir de responsabilização por possíveis irregularidades existentes.
27.	Sobre a falta de adequação dos preços dos serviços contratados relacionada à alteração da forma de tributação posteriormente trazida pela Lei 12.844/2013 (desoneração da folha de pagamento) , com inobservância à necessidade de manter o equilíbrio econômico-financeiro do contrato, conforme art. 65, inciso II, alínea "d", da Lei 8.666/1993, observo que, apesar de a Seinfra/CE ter justificado o seu entendimento de que o certame licitatório foi anterior à lei que instituiu a desoneração da folha de pagamento, a jurisprudência deste Tribunal é no sentido de que é necessária a realização de ajustes contratuais em caso de ocorrência de fato do príncipe.
28.	No caso, seria necessária a repactuação do contrato, mas, como foi rescindido e novo certame foi realizado já na vigência da Lei 12.844/2013, desnecessária a adoção de qualquer medida em relação à falta de providência com vistas à repactuação do Contrato 018/SEINFRA/2013 (rescindido) .
29.	Ultrapassada também a adoção de medidas com vistas a proteger os serviços executados (com recursos estaduais) , para que não houvesse a degradação dos materiais empregados e equipamentos adquiridos, haja vista que os prejuízos eventualmente ocorridos ficaram a cargo do ente estadual e já foram feitos novos ajustes para a continuidade da obra. 
30.	Quanto ao superfaturamento por serviços não executados, embora tenham sido custeados com recursos estaduais, entendo importante reforçar aos órgãos envolvidos que foi adotado critério de medição inadequado para os serviços relacionados ao canteiro de obras e à administração local da obra, pois deveriam ter os custos discriminados na planilha orçamentária, por serem passíveis de identificação, mensuração e discriminação, bem como sujeitos a controle, medição e pagamento individualizado por parte da Administração Pública, em atendimento ao princípio constitucional da transparência dos gastos públicos, à jurisprudência do TCU e com fundamento nos arts. 30, § 6º, e 40, inciso XIII, da Lei 8.666/1993 e no art. 17 do Decreto 7.983/2013.
31.	Considerando, no entanto, que os órgãos envolvidos já tiveram conhecimento das irregularidades quando foram instados a se manifestar nos autos, bem como que a aplicação dos recursos federais somente veio a ocorrer no contrato firmado em 2018, decorrente de nova licitação, considero que, relativamente ao objeto desta fiscalização, seja suficiente encaminhar o Acórdão que vier a ser proferido ao Ministério da Integração e do Desenvolvimento Regional, à Caixa Econômica Federal e à Secretaria da Infraestrutura do Estado do Ceará.
32.	Por fim, lembro que recentemente foi promovida auditoria na nova licitação e no contrato dela decorrente, que está sendo tratada no âmbito do TC Processo 012.675/2021-0 (de minha relatoria) .
	Dessarte, voto por que seja adotada a deliberação que ora submeto a este Plenário.
T.C.U., Sala das Sessões, em 8 de fevereiro de 2023.
MARCOS BEMQUERER COSTA
Relator